臺灣臺南地方法院民事判決
110年度家繼訴字第2號
原      告  翁于晴
訴訟代理人  陳睿智律師
            鍾李駿律師
被      告  李献進
            翁如瑾


上  一  人
訴訟代理人  林傳財
上列當事人間請求分割遺產事件，經本院於民國110年4月12日言
詞辯論終結，判決如下：
    主      文
兩造公同共有如附表一所示被繼承人蔡明美之遺產，准依如附表
一所示之方法分割。
訴訟費用新臺幣貳萬零捌元，由被告李献進、被告翁如瑾各負擔
新臺幣陸仟陸佰陸拾玖元，餘由原告負擔。
    事實及理由
甲、程序方面：
　　被告李献進未於言詞辯論期日到場，經核無民事訴訟法第38
    6條所列各款情形，爰依原告之聲請，由其一造辯論而為判
    決。
乙、實體方面：
一、原告主張：
　（一）緣原告翁于晴與被告翁如瑾為被繼承人蔡明美與前夫翁
        鴻文所生之子女，被告李献進則為被繼承人再婚之配偶
        。嗣被繼承人蔡明美於民國107年9月9日歿逝，原告與
        被告等2人皆屬第一順位繼承人，即兩造為全體繼承人
        共同繼承陳蔡明美遺產、每人應繼分各為1/3，此有繼
        承系統表及各繼承人戶籍謄本可稽。
　（二）查被繼承人死亡時，遺有如附表一所示之不動產及動產
        ，核定價額共計為新臺幣（下同）5,757,363元，此有
        國稅局遺產稅免稅證明書可稽。
　（三）原告於本訴請求兩造依應繼分比例即每人取得1/3權利
        辦理附表一所示不動產之分別共有登記；至於動產部分
        則由兩造各依應繼分比例即每人取得1/3：
　　　　⒈按除法律另有規定或契約另有訂定者外，繼承人得隨
          時請求分割遺產，民法第1164條定有明文。兩造為被
          繼承人蔡明美之全體繼承人，共同繼承其遺產，而上
          開遺產無法律禁止分割之情形，兩造就遺產亦無不為
          分割之約定，唯對於分割方法尚未達成協議，則原告
          自得請求分割遺產。
　　　　⒉查本件被繼承人所遺之附表一中不動產，並非兩造現
          時賴以居住之房地，而無原物分割予任一人再由他人
          以金錢補償之必要，故系爭不動產宜由兩造各依應繼
          分比例即每人取得1/3權利，辦理分別共有登記；至
          於動產部分存款、現金股息與股票則由兩造各依應繼
          分比例即每人取得1/3。
　（四）並聲明：如主文所示。
二、被告李献進未於言詞辯論期日到場，亦未提出書狀作何聲明
    或陳述。
三、被告翁如瑾則辯稱：同意分割被繼承人蔡明美之遺產，對原
    告主張的遺產範圍沒有意見，但對於分割方法有意見。兩造
　　於108年9月3日已協議被繼承人遺產之分割方式，並且簽立
    遺產分割協議書，之後被告李献進反悔，故本件應依遺產分
    割協議書辦理分割等語。
四、得心證之理由：
  （一）按繼承人有數人時，在分割遺產前，各繼承人對於遺產
        全部為公同共有；又繼承人得隨時請求分割遺產，但法
        律另有規定或契約另有訂定者，不在此限；再因繼承於
        登記前已取得不動產物權者，應經登記，始得處分其物
        權，民法第1151條、第1164條、第759條分別定有明文
        ；次按分割共有物既對於物之權利有所變動，即屬處分
        行為之一種，凡因繼承於登記前已取得不動產物權者，
        其取得雖受法律之保護，不以其未經繼承登記而否認其
        權利，但繼承人如欲分割因繼承而取得公同共有之遺產
        ，因屬於處分行為，依民法第759條規定，自非先經繼
        承登記，不得為之（最高法院82年度台上字第1783號判
        決意旨參照）。
  （二）查被繼承人蔡明美於107年9月9日死亡，遺有如附表一
        所示之遺產。又被告李献進為被繼承人蔡明美之配偶，
        原告、被告翁如瑾為被繼承人蔡明美之子女，兩造均為
        被繼承人蔡明美之繼承人，應繼分各為3分之1。再兩造
        業已就不動產辦理繼承登記為兩造公同共有，且兩造就
        系爭遺產並無不能分割之約定，系爭遺產亦無法律所規
        定不得分割之情事存在之事實，業據原告陳明在卷可按
        ，並有戶籍謄本3件、除戶謄本1件、繼承系統表1件、
        財政部南區國稅局遺產稅免稅證明書影本2件、土地建
        物查詢資料2件、匯豐銀行存款餘額證明書影本1件、第
        一銀行存款餘額證明書影本1件、台灣企銀新營分行存
        摺封面及節本影本1件、彰化銀行外匯活期存款存摺封
        面及節本影本1件、彰化銀行東門分行存摺封面及節本
        影本1件、元大銀行新營分行證券存款存摺封面及節本
        影本1件附卷足資佐證，且為被告翁如瑾所不爭執，又
        被告李献進對於原告主張之事實未於言詞辯論期日到場
        爭執，復未提出書狀作何聲明或陳述，是原告主張之前
        開事實堪認為實在。從而，原告訴請法院裁判分割被繼
        承人蔡明美之遺產，於法即無不合，應予准許。
  （三）又按公同共有物之分割，除法律另有規定外，準用關於
        共有物分割之規定；又共有物之分割，依共有人協議之
        方法行之，分割方法不能協議決定，或於協議決定後因
        消滅時效完成經共有人拒絕履行者，法院得因任何共有
        人之請求，命為下列之分配：一、以原物分配於各共有
        人，但各共有人均受原物之分配顯有困難者，得將原物
        分配於部分共有人。二、原物分配顯有困難時，得變賣
        共有物，以價金分配於各共有人；或以原物之一部分分
        配於各共有人，他部分變賣，以價金分配於各共有人，
        民法第830條第2項、第824條第1項及第2項分別定有明
        文。再按繼承人如欲終止其間之公同共有關係，惟有以
        分割遺產之方式為之，又將遺產之公同共有關係終止改
        為分別共有關係，性質上屬分割遺產方法之一（最高法
        院74年台上字第2561號判例、82年台上字第748號判決
        參照）。經查：
　　　　⒈被告翁如瑾雖辯稱兩造曾於108年9月3日簽立遺產分割
          協議書，系爭遺產應依該協議內容分割云云，並提出
          遺產分割協議書影本1件為證，惟被告翁如瑾並無法
          提出系爭遺產分割協議書原本，且其辯稱當初係被告
          李献進反悔才未據以辦理遺產分割，然原告亦否認遺
          產分割協議書之內容為兩造最後之決議，被告翁如瑾
          就此亦未舉證以實其說，是其所辯自非可採。
　　　　⒉又原告請求將兩造所繼承如附表一所示被繼承人蔡明
          美之遺產依兩造之應繼分比例分割，其中不動產部分
          分割為分別共有，存款及投資部分則分歸兩造各自所
          有，經核該分割方式對於兩造堪認公平合理，且被告
          李献進對於上開分割方式未於言詞辯論期日到場爭執
          ，復未提出書狀作何聲明或陳述，從而，原告請求分
          割系爭遺產，應依如主文第一項所示之方法分割。
丙、結論:
　　本件原告之訴為有理由，爰依家事事件法第51條，民事訴訟
    法第385條第1項前段、第78條、第81條第2款、第85條第1項
    、第87條第1項，判決如主文。
中　　華　　民　　國　　110 　年　　4 　　月　　26　　日
                     家事法庭   法  官　葉惠玲
以上正本係照原本作成。
如對本判決上訴，須於判決送達後20日之不變期間內，向本院提
出上訴狀。
中　　華　　民　　國　　110 　年　　4 　　月　　26　　日
                                書記官　陳玉芬